【裁判字號】    96,上易,2974
【裁判日期】    970122
【裁判案由】    詐欺
【裁判全文】
臺灣高等法院刑事判決                96年度上易字第2974號
上  訴  人  臺灣板橋地方法院檢察署檢察官
被      告  甲○○
上列上訴人因被告詐欺案件，不服臺灣板橋地方法院96年度易字
第1806號，中華民國96年11月6日第一審判決（起訴案號：臺灣
板橋地方法院檢察署96年度偵字第8583號），提起上訴，本院判
決如下：
    主  文
上訴駁回。
    理  由
一、公訴意旨略以：被告甲○○雖預見將自己申請之行動電話門
    號提供他人使用，可能幫助他人從事財產犯罪，竟仍不違背
    其本意，基於幫助他人從事財產犯罪之犯意，於民國95年10
    月間，在不詳地點，將其在臺灣大哥大股份有限公司所申辦
    ，門號0000000000行動電話，提供予不詳姓名年籍者使用。
    嗣該不詳姓名年籍者所屬詐騙集團成員，意圖為自己不法之
    所有，於95年10月18日，在報紙上刊登貸款廣告，被害人乙
    ○○因此撥打廣告刊載之上開行動電話，與詐騙集團成員聯
    絡，由詐騙集團成員向被害人乙○○詐稱必須先將手續費匯
    入林超群在臺灣郵政股份有限公司高雄郵局德智17支局所申
    辦，第00000000000000帳號帳戶（林超群涉犯幫助詐欺罪部
    分，由臺灣高雄地方法院檢察署檢察官偵查），始能撥付貸
    款，致被害人乙○○陷於錯誤，而於同日匯款新臺幣（下同
    ）5千8百元至上開帳戶，並於翌日即19日又匯款1萬元。因
    認被告涉犯刑法第30條第1項、第339條第1項之幫助詐欺取
    財罪嫌等語。
二、按犯罪事實應依證據認定之，無證據不得認定犯罪事實；不
    能證明被告犯罪者，應諭知無罪之判決。刑事訴訟法第154
    條第2項、第301條第1項，分別定有明文。次按認定犯罪事
    實應依證據，為刑事訴訟法所明定，故被告否認犯罪事實所
    持之辯解，縱屬不能成立，仍非有積極證據足以證明其犯罪
    行為，不能遽為有罪之認定（最高法院30年上字第1831號判
    例參照）。刑事訴訟法第161條已於91年2月8日修正公布，
    其第1項規定：檢察官就被告犯罪事實，應負舉證責任，並
    指出證明之方法。因此，檢察官對於起訴之犯罪事實，應負
    提出證據及說服之實質舉證責任。倘其所提出之證據，不足
    為被告有罪之積極證明，或其指出證明之方法，無從說服法
    院以形成被告有罪之心證，基於無罪推定之原則，自應為被
    告無罪判決之諭知（最高法院92年臺上字第128號判例參照
    ）。
三、公訴意旨認為被告涉犯幫助詐欺取財罪，係以(一)被告於警詢
    及檢察官訊問之供述、(二)被害人乙○○於警詢之指訴、(三)被
    害人乙○○之匯款單、林超群之帳戶交易明細、報紙廣告、
    行動電話門號申請書影本等，為其論據。
四、上訴意旨略以：(一)被告先辯稱不知其申辦之預付卡係在何時
    遺失，繼則辯稱外出遊玩時，預付卡從褲子掉落等情。被告
    另辯稱申請預付卡係供聯繫客戶之用，其於遺失後，卻未另
    行申辦預付卡使用。又被告係稱不知何時遺失預付卡，竟能
    描述遺失情形，預付卡既然遺失，竟未有任何補救措施，所
    辯各情，顯屬虛構。(二)申請使用預付卡，必須設定開機密碼
    ，每次開機使用，均要輸入開機密碼。倘有人不法取得預付
    卡，因該人不知開機密碼，亦無法順利使用。又預付卡之儲
    值金額，有6個月使用期間，預付卡遺失時，依規定辦理掛
    失，仍可以使用剩餘儲值金額，可見辦理掛失手續，並非沒
    有實益。(三)被告雖辯稱其於發現預付卡遺失，有打電話至客
    戶服務中心詢問，服務人員告以預付卡到期，就會停止使用
    ，不必辦理掛失等語。惟近年來詐騙集團猖獗，政府及媒體
    一再廣為宣導，有不法份子蒐購行動電話門號，充為詐騙工
    具情事。被告係有相當智識程度之成年人，自無不知於行動
    電話遺失時，應辦理掛失手續或向警方報案，俾免遭利用為
    行騙工具之理。參以被告自述使用預付卡不多，剩餘儲值金
    額尚多，而被告並非富裕之人，豈能自甘損失而不辦理掛失
    手續，被告所辯各節，反於事理，應屬無稽。(四)被告辯稱其
    僅遺失預付卡，並未遺失行動電話機具，則拾得之人必須重
    新開機，方能使用。倘被告並未同意他人使用，該他人應無
    法知悉開機密碼，也無法使用。(五)倘詐騙集團人員係拾得預
    付卡使用，一經申請人辦理掛失手續，該預付卡即無法使用
    ，詐騙集團自不可能使用該無法掌控之預付卡，充為行騙工
    具。(六)綜上，被告應有同意詐騙集團使用其申辦之預付卡，
    而有幫助詐欺之故意及行為，原判決諭知被告無罪，認事用
    法，均有違誤，爰請撤銷原判決，改判被告有罪等語。
五、訊據被告僅承認以預付卡方式，申請門號0000000000行動電
    話供工作使用，惟堅決否認有幫助詐欺之故意及行為，並辯
    稱：我是因工作需要，向臺灣大哥大股份有限公司，以預付
    卡方式，申請門號0000000000行動電話，但經過約1個月，
    就併同行動電話機具一起遺失。我有打電話去臺灣大哥大股
    份有限公司客戶服務中心詢問，該服務中心人員表示預付卡
    使用期限6個月屆至，就會停用，不必辦理掛失手續，我才
    未進一步處理等語。
六、經查，被告於95年9月8日，向臺灣大哥大股份有限公司，以
    預付卡方式，申請門號0000000000行動電話使用。嗣有不詳
    人士於95年10月18日，在自由時報刊登貸款廣告，登載上開
    行動電話為聯絡電話。被害人乙○○於同日閱報後，以該行
    動電話聯絡辦理貸款事宜，因此遭到詐騙，而於同日匯款5
    千8百元，翌日匯款1萬元，至指定帳戶等情，已據被告供明
    在卷，並經被害人乙○○於警詢指訴綦詳，復有上開行動電
    話申請書、被害人乙○○之匯款單、林超群之帳戶交易明細
    、報紙廣告影本，在卷可稽（見警卷第5頁至第10頁、第20
    頁、偵查卷第16頁至第20頁）。有不詳姓名年籍人士利用被
    告申辦之上開行動電話，詐騙被害人乙○○之財物等情，可
    以認定。
七、次查，所謂預付卡行動電話，係以先行購買儲值卡或轉帳儲
    值方式，支付通話費用，與一般行動電話係以先行通話再登
    帳繳費方式，支付通話費用，有所不同。就向電信業者申請
    取得SIM卡，再插入行動電話機具，俾供通話使用一節，並
    無不同。因預付卡行動電話儲值金額通常僅有數百元，倘遭
    他人盜打使用，損失不多，與一般行動電話係先行通話再登
    帳繳費，通話金額並無上限，苟遭他人盜打使用，可能損失
    慘重者，大異其趣。被告所辯申請預付卡取得之SIM卡併同
    行動電話機具一起遺失，其有打電話去所屬電信公司客戶服
    務中心詢問，服務中心人員表示預付卡使用期限屆至，就會
    停用，不必辦理掛失，其才未進一步處理一節，充其量僅係
    欠缺小心、謹慎，尚非反於事理，毫無可取。
八、復查，行動電話機具倘在開機狀態下遺失，拾得之人可以任
    意盜打使用，而取得市面上各廠牌行動電話之充電器，並無
    困難，拾得之人僅須取得符合規格之充電器，於電力不足時
    ，用以充電，使行動電話機具維持開機狀態，可以避免於關
    機後再行啟動時，必須重新輸入開機密碼，即不知開機密碼
    ，仍得長期使用該行動電話通話。不詳人士取得行動電話，
    於不知開機密碼之狀況下，得以長期使用行動電話，並無違
    常之處。又被告於警詢、檢察官訊問及原審，始終供述其以
    預付卡方式申請所取得之SIM卡，係併同行動電話機具，於
    啟用約1個月後不慎遺失，從未供稱僅遺失預付卡（按以預
    付卡方式申請行動電話，仍係取得SIM卡，並購買儲值卡，
    而無所謂預付卡）（見警卷第6頁、偵查卷第16頁、原審卷
    第16頁）。參以取得SIM卡後，一般即行插入行動電話機具
    內使用，鮮有可能未併同行動電話機具一起持有，而僅單獨
    持有SIM卡。檢察官上訴意旨所指，被告曾經供述僅遺失預
    付卡，並未併同遺失行動電話機具等情，並據以推論拾得該
    預付卡者，倘不知開機密碼，仍無法使用該行動電話等情，
    應有誤會。
九、又查，被告已經供述除申請門號0000000000行動電話供工作
    使用之外，其另外有行動電話可供使用等情（見警卷第5頁
    、原審卷第27、28頁）。被告於遺失門號0000000000行動電
    話後，未再立即申請其他行動電話供工作之用，尚難認為有
    可疑之處。至於被告雖於遺失SIM卡後，未辦理掛失手續，
    俾可以使用剩餘之儲值金額，而自甘損失。惟儲值金額無多
    ，損失有限，被告未汲汲處理，仍不能認為有反常之處。又
    近年來詐騙集團猖獗，政府及大眾傳播媒體固一再廣為宣導
    ，民眾應該注意避免受騙或淪為詐騙幫手，惟電話之使用及
    借用非常普遍，一般人較不注意及之，不若個人銀行帳戶之
    使用及借用，一般人較會特別小心謹慎，稍有差池，即會積
    極處理。是以，被告於行動電話併同SIM卡遺失後，未積極
    辦理掛失及報警處理，避免為不法之徒利用，僅係處事不夠
    積極、謹慎，仍難因此即認被告有幫助詐欺之故意及行為。
    另拾得行動電話使用，一經申請人辦理掛失手續，該行動電
    話即無法使用，惟遺失者因疏忽、懈怠，而未辦理掛失手續
    ，使拾得者得以使用一段時間者，實在不乏其例。檢察官上
    訴意旨所指詐騙集團不可能使用係拾取而來，無法確實掌控
    之行動電話，據以推論被告同意提供行動電話予詐騙集團使
    用，尚屬臆測之詞，無由採取。
十、末查，被告所持SIM卡併同行動電話機具一起遺失之辯解，
    是否實在，固可存疑。惟公訴及上訴意旨既未能提出積極事
    證，以資證明被告有幫助詐欺之故意及行為，自不能僅以被
    告所為辯解，仍有可疑之處，即據以認定被告犯罪。
十一、綜上所述，公訴及上訴意旨所舉事證，均不能使本院形成
    被告涉犯幫助詐欺罪之確切心證。此外，卷內復無其他積極
    證據，足資證明被告確有公訴意旨所指幫助詐欺犯行。因不
    能證明被告犯罪，揆諸首揭說明，自應為無罪之諭知。原審
    以不能證明被告犯罪為由，諭知無罪之判決，核無不合。檢
    察官上訴意旨，仍執前詞，指摘原判決不當，提起上訴，為
    無理由，應予駁回。
據上論斷，應依刑事訴訟法第368條，判決如主文。
本案經檢察官羅建勛到庭執行職務。
中    華    民    國    97    年    1     月    22    日
                  刑事第十三庭審判長法  官  曾德水
                                    法  官  談  虎
                                    法  官  李錦樑
以上正本證明與原本無異。
不得上訴。
                                    書記官  吳金來
中    華    民    國    97    年    1     月    22    日


司法院資訊處製作；財團法人民間司法改革基金會備份。
